【裁判字號】    89,上更(三),61
【裁判日期】    900515
【裁判案由】    遷讓房屋
【裁判全文】
臺灣高等法院高雄分院民事判決  八十九年度上更(三)字第六一號
    上  訴  人  甲○○
    被上訴  人  乙○○
                丙○○
                丁○○○
    訴訟代理人  戊○○
右當事人間遷讓房屋事件，上訴人對於中華民國八十二年八月二十四日臺灣屏東地方
法院八十二年訴字第一五九號第一審判決提起上訴，經最高法院第三次發回更審，本
院判決如左：
      主      文
上訴駁回。
第二審及發回前第三審訴訟費用（除確定部分外）由上訴人負擔。
      事      實
甲、聲明部分：
一、上訴人方面：請求判決：
  (一)原判決廢棄。
  (二)被上訴人戊○○應自座落屏東縣佳冬鄉玉光村禮義巷三號房屋如附圖所示編號３
    、４、部分遷讓返還與上訴人，並自民國七十七年九月一日起至返還之日止，
    每月給付新台幣（以下同）三千一百六十五元及自應付之次月一日起，至清償日
    止，按年息百分之五計算之利息。
  (三)被上訴人丁○○○應自座落屏東縣佳冬鄉玉光村禮義巷三號房屋如附圖所示編號
    ６、７、９、部分遷讓返還與上訴人，並自民國七十七年九月一日起至返還之
    日止，每月給付四千三百七十五元及自應給付之次月一日起，至清償日止，按年
    息百分之五計算之利息。
  (四)被上訴人丙○○應自座落屏東縣佳冬鄉玉光村禮義巷三號房屋如附圖所示編號５
    、１０部分遷讓返還與上訴人，並自民國七十七年九月一日起至返還之日止，每月
    給付三千一百六十五元及自應給付之次月一日起，至清償日止，按年息百分之五
    計算之利息。
  (五)被上訴人乙○○應自座落屏東縣佳冬鄉玉光村禮義巷三號房屋如附圖所示編號１
    、２、８部分遷讓返還與上訴人，並自民國七十七年九月一日起至返還之日止，
    每月給付二千七百六十五元及自應給付之次月一日起，至清償日止，按年息百分
    之五計算之利息。
  (六)訴訟費用由被上訴人負擔。
二、被上訴人方面：被上訴人均未於言詞辯論期日到場，然提出書狀聲明請求判決：
      (一)上訴駁回。
  (二)訴訟費用由上訴人負擔。
乙、陳述部分：依兩造在原審及本院前審及本院陳述之內容，略述如下：
一、不爭執部分：
  (一)被上訴人戊○○占有使用屏東縣佳冬鄉玉光村禮義巷三號房屋如附圖所示編號３
    、４、部分；丁○○○占有使用如附圖所示編號６、７、９、部分；丙○○
    占有使用如附圖所示編號５、１０部分；乙○○占有使用如附圖所示編號１、２、
    ８部分之事實。
  (二)上述房屋坐落基地即屏東縣佳冬鄉○○○段一七七、一七七之一號土地現登記為
    上訴人所有之事實。
  (三)上述房屋係上訴人之曾祖父賴阿義所建造，且並未辦理登記之事實。
二、爭執部分：
  (一)上訴人與被上訴人間就上述房屋是否有使用借貸關係存在。
  (二)上述房屋是否為上訴人所有。
  (三)上訴人之請求權時效是否已消滅。
丙、證據部分：均引用在原審及本院前審提出之證據方法。
      理      由
一、被上訴人均未於言詞辯論期日到場，核無民事訴訟法第三百八十六條各款所列之
    情形，爰依上訴人之聲請，由其一造辯論而為判決。
二、本件上訴人起訴主張：坐落屏東縣佳冬鄉○○○段一七七、一七七之一號土地上
    門牌同鄉玉光村禮義巷三號房屋（下稱系爭房屋），係伊曾祖父賴阿義所建造，
    賴阿義並於生前將之出賣與伊父賴廷祥，後經賴廷祥無償借與被上訴人乙○○之
    被繼承人賴聰遠（民國八十三年四月三日死亡，因其餘繼承人均合法拋棄繼承，
    而由被上訴人乙○○一人承受訴訟）及被上訴人戊○○、丙○○及丁○○○之夫
    賴朝生使用，其中賴聰遠借用系爭房屋如原判決附圖（下稱附圖）所示「１、２
    、８號」部分，被上訴人戊○○、丙○○及丁○○○之夫賴朝生依序借用附圖所
    示「３、４、號」、「５、１０號」、「６、７、９、號」部分。伊已因繼承
    而取得上開土地及系爭房屋之所有權，並於七十七年五月五日以存證信函終止該
    借貸關係，但被上訴人仍拒返還，且因其不返還房屋，致伊受有相當於租金之損
    害等情，爰依借用物返還請求權及所有物返還請求權，求為命被上訴人將上述借
    用之房屋返還與伊，並自七十七年九月一日起至返還之日止，依序每月給付伊新
    台幣（下同）二千七百六十五元、三千一百六十五元、一千一百九十九元及四千
    三百七十五元之損害金，及自應給付之次月一日起至清償日止，按年息百分之五
    計算遲延利息之判決（上訴人於本院前審追加聲明請求被上訴人併予返還上開房
    屋坐落之「土地」部分，經本院前審判決被上訴人敗訴後，因被上訴人以如其訴
    訟救助之聲請被駁回即撤回上訴而確定。另上訴人請求之損害金超過上述範圍部
    分，經本院前審判決上訴人敗訴後，上訴人未聲明上訴）。
三、被上訴人則以：系爭房屋係賴聰遠及戊○○祖父，即丁○○○之夫賴朝生及丙○
    ○之曾祖父賴阿義生前建造，伊及伊父祖均世居該屋，嗣經分產始將上開附圖所
    示部分分與伊所有，由伊繳納房屋稅，該房屋部分係六十六年間颱風過後所重建
    ，大部分納稅義務人均為戊○○、丁○○○及訴外人賴換仔，足見系爭房屋非上
    訴人之父賴廷祥所有，伊從未曾向賴廷祥借用該屋。況伊及先人自始即居住該屋
    迄今，上訴人之請求權亦罹於時效而消滅等語，資為抗辯。
四、上訴人主張坐落屏東縣佳冬鄉○○○段一七七、一七七之一號土地現登記為其所
    有，而被上訴人乙○○占有使用系爭房屋如附圖所示編號１、２、８部分、戊○
    ○占有使用如附圖所示編號３、４、部分、丙○○占有使用如附圖所示編號５
    、１０部分、丁○○○占有使用如附圖所示編號６、７、９、部分之事實，業據
    提出土地登記簿謄本為證（見原審卷第十三～十六頁），且經原審會同地政機關
    派員及本院前審履勘現場查明屬實，有勘驗筆錄及測量後之複丈成果圖在卷可稽
    （見原審卷第四０、四一、四七～四九頁、本院上更(一)卷第九三～九六頁），復
    為被上訴人所不爭執，則此部分事實，可堪認為真實。又上訴人係依借用物返還
    請求權及所有物返還請求權為返還之論據，而被上訴人除抗辯並無借用關係及上
    訴人無法證明系爭房屋為其所有外，並抗辯請求權時效已因時效而消滅，故本件
    爭點應在於：(一)使用借貸關係是否存在。(二)系爭房屋是否為上訴人所有。(三)請求
    權時效是否已消滅。經查：
  (一)使用借貸關係是否存在部分。
  (1)按「民事訴訟如係由原告主張權利者，應先由原告負舉證之責，若原告先不能舉
    證，以證實自已主張之事實為真實，則被告就其抗辯事實即令不能舉證，或其所
    舉證據尚有疵累，亦應駁回原告之請求。」，最高法院十七年上字第九一七號判
    例意旨可供參酌。本件上訴人主張與被上訴人或其先人間，就系爭房屋有借貸關
    係存在，而本於借用物返還請求權請求返還，既經被上訴人否認有借用關係存在
    ，就該借用關係存在之事實，即應為舉證證明，如未能為適當完全之舉證，依上
    判例意旨，即應駁回其此部分之請求。
  (2)查上訴人就借用關係存在一節，僅以其於七十七年五月五日以台北卅七支局第一
    ０二號存證信函催告被上訴人返還系爭房屋時所稱被上訴人向其先父賴廷祥借用
    系爭房屋，並表示終止該借用關係而請求返還之陳述為據（見原審卷第七～九、
    六七～七十頁），而該存證信函內容既係上訴人之單方陳述，自無法據為有借用
    關係存在之論據；至上訴人另主張依日據時期之戶籍謄本所載，被上訴人或其被
    繼承人均係「寄籍」而為家屬，則其居住使用系爭房屋即為借用，姑不論「寄籍
    」僅屬戶政機關為戶政管理方便所為之行政措施，並不以表彰占有使用房屋之法
    律關係，即以被上訴人或為賴阿義之後代，或為後代之配偶（見原審卷第九十～
    一０三頁、本院上字卷第七二八一頁、上更(一)卷第一二二頁背面、一三二頁），
    與系爭房屋原始起造人賴阿義均有血親或姻親之關係，其占有使用亦非即可率予
    認定係向上訴人之父賴廷祥所借用，此外，上訴人並未再提出其他證據以供調查
    佐證，則其主張兩造間就系爭房屋有借用關係存在，本院即難採信。
  (二)系爭房屋是否為上訴人所有部分。
  (1)依上訴人提出之屏東縣稅捐稽徵處房屋稅籍證明書（見本院上字卷第廿七頁），
    固可佐證其主張就系爭門牌號碼佳冬鄉玉光村十二鄰禮義巷三號房屋為納稅義務
    人之事實，而此項稅籍證明書在未保存登記房屋之情形，某種程度固亦可佐證上
    訴人即係就該房屋有使用收益或處分權之人（本件因房屋係賴阿義所原始建造，
    且依上訴人之主張係其父親賴廷祥在日據時期之昭和七年五月廿六日向賴阿義購
    買，再因繼承而由上訴人取得，故依上訴人之主張，其並非原始起造人而僅係輾
    轉繼受取得使用收益及處分權），然依被上訴人戊○○及丁○○○提出之房屋稅
    繳納通知書（見原審卷第一０四～一０七、本院上字卷第四三～四六頁）及稅籍
    證明書（見本院上字卷第五一頁、上更(一)卷第八六、八八頁），亦可佐證戊○○
    、丁○○○就系爭佳冬鄉玉光村三號房屋為納稅義務人之情事，而經本院前審函
    請屏東縣稅捐稽徵處東港分處查復結果，戊○○及丁○○○確為各該房屋之納稅
    義務人，有該處八十二年十一月廿六日屏稅東分(二)字第二四七五二號及八十三年
    七月五日屏稅東分(二)字第一一二四七號函在卷可稽（見本院上字卷第五六頁、上
    更(一)卷第四十頁），又門牌號碼「佳冬鄉玉光村三號房屋」與門牌號碼「佳冬鄉
    玉光村禮義巷三號房屋」，均係坐落同一筆土地上（即石光見段一七七號），則
    依經驗法則判斷，應屬同一，僅係門牌編定是否詳細簡略之不同而已（參酌上訴
    人提出之系爭房屋週遭簡圖，系爭房屋外圍為玉光街，見本院上更(二)卷第一三九
    頁），再者，玉光村禮義巷三號房屋，合計編定至少有四個稅籍號碼，除上訴人
    、戊○○及賴楊美妺外，尚有以賴換仔為納稅義務人之房屋（見上開第一一二四
    七號函），可見單純以稅籍資料並不足以佐證系爭房屋全屬上訴人所有，況從稅
    捐機關提供之（課稅）房屋標示查丈記錄顯示，上訴人為納稅義務人之房屋，其
    面積僅有一二七．一八平方公尺，僅為系爭房屋之一部分，此從該查丈記錄與地
    政機關測量後之複丈成果圖相對照觀之，亦可得佐證（見本院上更(一)卷第四一～
    四四頁、上更(二)卷第一六八頁），益證上訴人主張系爭房屋全部為其所有，並不
    足採。
  (2)至上訴人雖提出日據時期之土地登記簿謄本（見最高法院八十三年台上字第一０
    ０九號卷第十九、廿頁，同院八十五年台上字第一一八０號卷第廿七、廿八頁）
    ，主張依當時之「台灣土地登記規則施行細則」及台灣舊慣，應可認定系爭房屋
    與坐落之基地已一併出賣與上訴人之父賴廷祥，但既無其他證據資料顯示賴廷祥
    當時購買之房屋，其面積即係系爭房屋之全部，且從嗣後稅籍登記之狀況所示，
    亦非全係以上訴人為納稅義務人，業如前述，則上訴人以此日據時期之登記資料
    及登記規則或習慣為系爭房屋所有人之論據，本院尚難完全為其有利之認定。
  (三)請求權時效是否已消滅部分。
  (1)縱認系爭房屋其中有部分為上訴人所有，惟依大法官會議釋字第一０七號、一六
    四號解釋，就已登記之不動產所有人之回復請求權及除去妨害請求權，固無民法
    第一百二十五條消滅時效規定之適用，然就未登記之不動產而言，既不在該解釋
    範圍內，且該二號解釋係就司法院院字第一八三三號解釋「不動產所有權之回復
    請求權，應適用民法第一百二十五條關於消滅時效之規定」所為之限縮解釋，則
    從解釋意旨及內容為斟酌判斷，應已排除未登記不動產之請求權無消滅時效適用
    之規定，亦即未登記之不動產仍應有消滅時效之適用，此從最高法院四十年台上
    字第二五八號判例意旨所述「不動產所有權之回復請求權，應適用民法第一百二
    十五條關於消滅時效之規定，故所有人未經登記之不動產，自被他人占有而得回
    復之時起，已滿十五年而尚未請求者，不問占有人之取得時效是否完成，而因消
    滅時效之完成即不得為回復之請求」，亦可得佐證。又依司法院院字第二一四五
    號解釋，民法第一百二十五條所稱之請求權，不僅指債權的請求權，物權的請求
    權亦包括在內。本件上訴人所主張為其所有之系爭房屋，既為未登記之房屋，且
    係因買賣及繼承而輾轉取得，則其所行使者應係基於繼受取得對系爭房屋使用收
    益及處分之權利，而非單純之原始所有權，然不論係何種權利，因系爭房屋並未
    登記，其回復請求權依上開大法官會議解釋及司法院解釋意旨，即有消滅時效之
    適用。
  (2)按「請求權因十五年間不行使而消滅。」、「消滅時效自請求權可行使時起算。
    」、「時效完成後，債務人得拒絕給付。」，民法第一百二十五條前段、第一百
    二十八條前段及第一百四十四條第一項分別定有明文。本件被上訴人及其被繼承
    人，均自日據時代起即居住於系爭房屋，被上訴人並均表明自出生或結婚後即居
    住該處，核與日據時期之戶籍資料相符（見原審卷第九０～一０三頁），則被上
    訴人縱為無權占有，上訴人之回復請求權，亦自上訴人之父賴廷祥於昭和七年間
    （即民國廿一年）取得系爭房屋之權利時，即可起算，乃上訴人遲至七十七年五
    月五月五日始以存證信函請求返還，顯已逾十五年之時效期間（縱自台灣光復後
    ，民法得實施時起算，亦已逾十五年），上訴人復無法提出在此時效消滅前有何
    中斷時效之事由存在，則被上訴人以時效消滅為抗辯，即可採信，上訴人依所有
    物之回復請求權請求返還，自難准許。
五、綜上所述，上訴人並未能舉證證明與被上訴人間有借用關係存在，復無法證明系
    爭房屋全屬其所有，縱有部分房屋為其所有，其回復請求權亦因罹於時效而消滅
    ，則其本於借用物返還請求權及所有物返還請求權，請求被上訴人返還占有系爭
    房屋部分，並給付相當租金損害之損害金，即屬無據。原審就此部分為其敗訴之
    判決，並無違誤，上訴意旨指摘原判決不當，求予廢棄改判，為無理由，應予駁
    回。
六、本件事實已甚明確，兩造其餘攻擊防禦方法（如被上訴人是否因時效取得及系爭
    房屋是否於颱風後重建等），即與判決結果不生影響，故不再一一論述。又系爭
    房屋坐落基地部分，經本院前審命被上訴人為返還之判決後，雖因撤回上訴而確
    定，但本件被上訴人之時效抗辯既屬可採，其結果自有不同，並不因「土地」部
    分已確定而受影響，併予說明。
七、據上論結：本件上訴為無理由，依民事訴訟法第四百四十九條第一項、第七十八
    條第四百六十三條、第三百八十五條第一項前段，判決如主文。
中      華      民      國    九十      年      五      月    十五      日
                                      臺灣高等法院高雄分院民事第四庭
~B1審判長法官  王錦村
~B2法      官  曾錦昌
~B3法      官  林紀元
右為正本係照原本作成。
如對本判決上訴，須於判決送達後二十日內向本院提出上訴狀，其未表明上訴理由者
，應於上訴後二十日內向本院提出上訴理由書（均須按他造當事人之人數附繕本）。
上訴時應提出委任律師或具有律師資格之人之委任狀，並依附註條文規定辦理。
中      華      民      國    九十      年      五      月    十五      日
~B法院書記官  張明賢
附註：
民事訴訟法第四百六十六條之一：
對於第二審判決上訴，上訴人應委任律師為訴訟代理人，但上訴人或其法定代理人具
有律師資格者，不在此限。
上訴人之配偶、三親等內之血親、二親等內之姻親，或上訴人為法人、中央或地方機
關時，其所屬專任人員具有律師資格並經法院認為適當者，亦得為第三審訴訟代理人。
第一項但書及第二項情形，應於提起上訴或委任時釋明之。


司法院資訊處製作；財團法人民間司法改革基金會備份。
